臺灣高雄地方法院民事判決　　　　　　　95年度訴字第4516號
原　　　告　甲○○○
被　　　告　丙○○○
　　　　　　　　　　　　號
兼訴訟代理人乙○○
當事人間塗銷所有權移轉登記事件，本院於民國96年4月23日言
詞辯論終結，判決如下：
  主  文
被告丙○○○與被告乙○○間就坐落於高雄縣湖內鄉○○段一八
五地號持分全部及其上門牌號碼高雄縣湖內鄉○○○街十號持分
全部之三層樓房之不動產，於民國九十五年六月二十三日所為以
買賣為移轉原因之債權行為及同年七月三日所為所有權移轉登記
行為均應予撤銷。
被告丙○○○就上開不動產於民國九十五年七月三日所為之所有
權移轉登記應予塗銷。
訴訟費用由被告負擔。
      事實及理由
一、原告主張：被告乙○○於民國95年3 月23日簽發其本人為發
    票人面額共新台幣（下同）1,330,000 元之本票（下稱系爭
    本票），持向原告調借同額現金，均已屆期未獲償還。詎被
    告乙○○為逃避票據發票人責任，將所有坐落在高雄縣湖內
    鄉○○段185 地號持分全部及其上門牌號碼「高雄縣湖內鄉
    ○○○ 街10號」持分全部之3 層樓房屋（下稱系爭房地）移
    轉於其母即被告丙○○○之名下，有害於原告本票債權之追
    償，雖非通謀虛偽之意思表示，然被告均明知所為有償行為
    損害原告之權利，原告自亦得依民法第244 條第2 、4 項規
    定撤銷被告所為買賣及移轉所有權登記行為等情；並聲明：
    如主文第1 、2 項所示
三、被告則以：被告乙○○於94年2 月及95年6 月間，為籌措其
    夫即訴外人宋文良（已於94年2 月20日死亡）之票款、治喪
    費及家庭生活費用，曾多次向被告丙○○○借款25萬餘元未
    償還。宋文良於過世後，被告乙○○因無力負擔訴外人新光
    人壽保險股份有限公司（下稱新光人壽公司）每月應償還之
    貸款本息，乃於95年6 月23日與被告丙○○○協議，由被告
    丙○○○代為清償貸款本息1,172,638 元並負擔系爭房地過
    戶費用，被告乙○○即將系爭房地作價1, 416,726元賣予丙
    ○○○並抵償其積欠丙○○○之前欠款債務，彼等間確實有
    買賣真意，且無脫產之意，而被告丙○○○購買系爭房地不
    知害及原告之權利等語置辯。並聲明：原告之訴駁回。
四、兩造不爭執及爭執之事項：
  (一)下列為不爭執事項，並有高雄縣路竹鄉地政事務所函覆被
      告申請本件房地移轉登記時所填載之土地建築改良物買賣
      所有權移轉契約書、新光人壽公司95年10月26日之帳務作
      業交易明細查詢表及被告丙○○○湖內農會帳戶匯款明細
      等資料（見台南地方法院95年度補字卷第245 號卷第11-2
      7 頁）在卷足參，堪信實在。
    1.被告乙○○前向原告調現未償，於95年3 月23日簽發系爭
      本票，交付原告持有。
    2.被告乙○○於95年6 月23日以買賣為原因於95年7 月3日
      將系爭房地移轉登記予被告丙○○○。
    3.被告乙○○之夫宋文良前曾持系爭房地於向新光人壽公司
      設定最高限額240 萬元之抵押貸款，嗣由被告丙○○○於
      95年8 月21日以電匯方式清償前揭貸款餘額1,165,858 元
      。
    4.被告丙○○○以清償系爭房地抵押權貸款餘額1,165,858
      元及借支乙○○25萬餘元，作價抵充買賣系爭房地之價額
      。
  (二)爭執之事項：
      被告為上述買賣行為時，是否均明知有損害於原告之權利
      ？本件訴請撤銷買賣債權及物權行為，暨塗銷所有權移轉
      登記有無理由？
五、本院之判斷意見如下：
    被告為上述買賣行為時，是否均明知有損害於原告之權利？
    按債務人所為之有償行為，於行為時明知有損害於債權人之
    權利者，以受益人於受益時亦知其情事者為限，債權人得聲
    請法院撤銷之，民法第244條第2項定有明文。又所謂害及債
    權，乃指債務人之行為，致積極的減少財產，或消極的增加
    債務，因而使債權不能獲得清償之情形，若債權人之債權，
    因債務人之行為，致有履行不能或困難之情形者，即應認為
    有損害於債權人之權利，並不以債務人因其行為致陷於無資
    力為限（最高法院81年度台上字第207號判決、45年台上字
    1316號判例意旨參照）。是倘債務人之責任財產已不足以清
    償債務，竟對特定債權為全額清償，致害及其他債權受清償
    之金額，債權人即得聲請法院撤銷。經查，
  1.本件被告丙○○○以142 萬餘元代價取得系爭不動產，有前
    述土地建築改良物買賣所有權移轉契約書足憑，自屬有對價
    關係之有償行為，被告乙○○復因無力清償貸款及對丙○○
    ○之欠款，乃同意出售名下系爭房地，並要求由被告丙○○
    ○代為清償欠款，可見被告乙○○出售系爭房地行為，已致
    原告之債權有履行不能或困難之情形。再查被告丙○○○固
    以清償貸款餘額1,165,858 元及25萬元之借款，作價買賣取
    得，惟系爭房地前於86年5 月間向新光人壽公司抵押貸款20
    0 萬元乙節，業經被告乙○○自承在卷，並為原告不爭執，
    復有新光人壽公司公函文1 紙（見本院卷第34頁）在卷可佐
    ，足見系爭房地被告以142 萬元作價買賣之價格，顯有低於
    市價之情！亦足認有損害於債權人之權利。被告所辯無損害
    原告之權利，即與事實不符，尚非可採。
  2.至被告間所為買賣系爭房地行為，除須乙○○於行為時明知
    其行為有害於債權人外，尚須丙○○○於受益時亦明知有損
    害債權人之權利者，原告方得主張撤銷。經查，被告乙○○
    之夫宋文良，於94年2 月間生病住院時，因乙○○無力支付
    其夫所簽發票款而由丙○○○代付票款14萬元，又於宋文良
    死亡時，更因乙○○無力負擔治喪費用，由丙○○○借支3
    萬元等情，經被告以書狀（見本院卷第16頁）自承在卷，足
    見被告乙○○於94年間已有經濟窘困之情況，惟當時被告乙
    ○○尚無欲以系爭房地作價予丙○○○之情形，且被告乙○
    ○於95年5 月前系爭房地之貸款繳息仍正常，有新光人壽公
    司交易明細查詢表（見本院卷第64頁）可資為憑，詎於95年
    3 月22日經原告向被告乙○○催討後，於95年6 月間被告才
    以清償貸款及借款等欠款未償而以作價方式為移轉過戶行為
    ，顯見被告乙○○係經原告催討積欠系爭票款債務，始生處
    分其名下系爭房屋之意；再查，被告乙○○自承：原告約於
    95 年3、4 月份來向伊催討欠款，是日即95年3 月23日伊就
    簽發本票交付原告，系爭房地過戶前被告丙○○○就知道原
    告向伊要求清償借款之事，因原告一直要找伊要錢，後來伊
    才告訴被告丙○○○，伊需要錢的時候就會去找丙○○○，
    所以跟她借了很多錢（見本院卷第51頁）等語。足徵被告乙
    ○○經濟狀況不佳，被告丙○○○知之甚詳，並常對乙○○
    提供經濟上援助。從而，被告丙○○○於95年6 月間買賣系
    爭房地時，既知悉乙○○已無其他財產，財力不佳，積欠原
    告債務未償，被告為母女關係且彼此了解財務現況實情，所
    為作債抵償債務之買賣行為，顯已妨害原告可受清償之權利
    ，應認有損害於原告之債權，且為被告丙○○○所明知，則
    被告辯稱不知為詐害行為云云，即無足取。
  3.基上所陳，被告乙○○之責任財產既已不足以清償債務，竟
    出售其唯一所有系爭不動產予丙○○○，致害及原告受清償
    之權利，被告乙○○於行為時明知上述行為有害於原告之權
    利，丙○○○於受益時亦明知有損害原告之權利，原告自得
    依民法第244 條第2 項撤銷系爭不動產買賣行為及物權登記
    行為。
六、從而，原告主張依民法第244 條第2 項及第4 項訴請撤銷被
    告間就系爭房地間所為買賣債權行為及系爭不動產移轉登記
    行為，並請被告丙○○○塗銷上開所有權移轉登記，為有理
    由，應予准許。
七、本件為判決之基礎已臻明確，兩造其餘之攻擊或防禦方法及
    未經援用之證據，經本院斟酌後，認為均不足以影響本判決
    之結果，亦與本案爭點無涉，自無逐一詳予論駁之必要，併
    此敘明。
八、據上論結，原告之訴為有理由，依民事訴訟法第78條、第85
    條第1 項，判決如主文。
中　　華　　民　　國　　96　　年　　5 　　月　　11　　日
                  民事第五庭  法　官　陳銘珠
以上正本證明與原本無異。
如對本判決上訴，須於判決送達後20日內向本院提出上訴狀，同
時表明上訴理由（原判決所違背之法令及其具體內容或依訴訟資
料可認為原判決有違背法令之具體事實）；如已於本判決宣示後
送達前提起上訴者，應於判決送達後10日內補具上訴理由（均須
按他造當事人之人數附繕本）。
中　　華　　民　　國　　96　　年　　5 　　月　　11　　日
                              書記官   曾瓊玉
